【裁判字號】    92,訴,564
【裁判日期】    920723
【裁判案由】    偽造文書等
【裁判全文】
臺灣彰化地方法院刑事判決                          九十二年度訴字第五六四號
    公  訴  人  臺灣彰化地方法院檢察署檢察官
    被      告  丁○○
    選任辯護人  劉嘉堯律師
                陳世煌律師
右列被告因詐欺等案件，經檢察官提起公訴（九十二年度偵字第二九九六號、第二九
九七號），本院判決如左：
    主      文
丁○○連續行使偽造私文書，足以生損害於他人，處有期徒刑壹年貳月。
    事      實
一、丁○○原係彰化縣秀水國中教師，其於民國八十七年間投資股市失利，明知自己
    之經濟狀況已陷窘境，竟基於意圖為自己不法所有而行使偽造準私文書以詐欺財
    物之概括犯意，由其自任互助會會首、招募會員、投標、開標、收取會款，連續
    冒用活會會員之名義詐取合會金，其召集之互助會如下：
  (1)會期自八十八年五月起至九十一年十一月止，會員會首共計四十三會，每會每月
    繳納新台幣（下同）一萬元，採外標制，約定每月底，在彰化縣秀水鄉秀水國中
    之辦公室內開標。丁○○於八十八年五月起至九十一年六月間止之不詳時間，在
    上址，分別冒用如附表一所示之活會會員名義，如於開標時有其他會員在場，則
    偽簽該等會員姓名並偽填如附表一所示之競標利息金額於空白標單上，表示該等
    會員願以此標息標取會款，並於開標時持以參與競標而得標，足生損害於上開被
    冒標人，如私下開標，則不填載標單，再向當次會期之活會會員詐稱係被冒標人
    得標（向被冒標人收取會款時則詐稱係他人得標），或在活會會員未詢問何人得
    標之情形下，利用會員誤認必有人得標之想法，而仍向之收取會款，致當次活會
    會員不疑有他而陷於錯誤，誤認係如附表一所示之被冒標人得標，而分別繳付會
    款予丁○○，共詐得合會金五百四十四萬四千元。
  (2)會期自八十九年六月起至九十二年十二月止，會員會首共計四十三會，每會每月
    繳納一萬元，採外標制，約定每月底，在秀水國中之辦公室內開標。曾以前揭方
    式冒用如附表二所示之活會會員名義參與競標而得標，足生損害於上開被冒標人
    ，共詐得合會金五百八十七萬三千八百四十元。
  (3)會期自九十年七月起至九十三年三月止，會員會首共計三十三會，每會每月繳納
    二萬元，採外標制，約定每月底，在秀水國中之辦公室內開標。丁○○於九十年
    七月起至九十一年六月間止，以前揭方式冒用如附表三所示之活會會員名義參與
    競標而得標，足生損害於上開被冒標人，共詐得合會金四百八十三萬零二百一十
    元。嗣於九十一年六月間，丁○○突然宣告前開互助會倒會，經會員陳麗娟等人
    互相聯絡查訪，並核對互助會簿及每月繳納會款記錄後，始知有冒標之情事。
二、案經王銘棠等七十五位會員委請曾耀聰律師訴由臺灣彰化地方法院檢察署檢察官
    偵查起訴。理由
一、前揭犯罪事實，業據被告丁○○於警、偵訊中及本院審理時供認不諱，核與告訴
    代理人曾耀聰律師及告訴人高信義、李晉昌、沈秀娟、謝玉枝、趙淑妙、陳麗娟
    、何怡靜、鄭予平、施秀雲、洪惠真、己○○、王銘棠、丙○○、鐘昭玉、乙○○、張鄒秀玉、曾莊軟、賴碧姿、甲○、施玫玲、蔡月雲、張玲榕等人於警訊中
    指訴之情節相符，並與告訴人王銘棠於偵查中及審理時之指訴相符，且有互助會
    單八份、互助會員名單四紙附卷可參，被告之自白與事實相符，本件事證明確，
    其犯行堪予認定。
二、按一般民間互助會競標係由參與者以標單填寫會員姓名、標息，而以所寫標息最
    高者為得標，是標單係屬在紙上書寫之文字而依習慣及約定足以為表示一定用意
    之證明，依刑法第二百二十條第一項之規定，以私文書論。核被告丁○○偽造如
    附表所示之會員名義標單持以行使得標，而使各該次尚為活會之各會員陷於錯誤
    而分別詐取前開會款，足以生損害於上開各該活會會員之所為，係犯刑法第二百
    十六條行使第二百二十條第一項、第二百十條之偽造私文書罪及同法第三百三十
    九條第一項之詐欺取財罪。被告在標單上偽造會員之署押，為偽造私文書之部分
    行為；而偽造後持以行使，偽造之低度行為為行使之高度行為所吸收，均不另論
    罪。被告先後多次冒標而分別向各該次多位活會會員詐取會款，各侵害數法益，
    均係一行為觸犯數同種詐欺取財罪名之想像競合犯，依刑法第五十五條規定應從
    一處斷。又被告先後多次行使偽造私文書及先後多次詐欺取財之犯行，均時間緊
    接，犯罪構成要件相同，顯皆係基於概括犯意為之，均應連續犯之規定各以一罪
    論，並均依法加重其刑。被告所犯上開二罪，有方法結果之牽連關係，為牽連犯
    ，依刑法第五十五條規定應從一重依連續行使偽造私文書罪處斷。爰審酌被告身
    為教師，作育英才無數，因投資股票失利而冒標互助會，所詐取金額高達一千五
    百餘萬元，現已清償告訴人等四百八十餘萬元及迄未與告訴人等達成民事和解等
    一切情狀，量處如主文所示之刑，以資懲儆。至於被告所偽造之標單，被告於審
    理時自承已隨手撕毀丟棄，該標單應已不存在，爰不予宣告沒收，併此敘明。
據上論斷，應依刑事訴訟法第二百九十九條第一項前段，刑法第五十六條、第二百十
六條、第二百二十條第一項、第二百十條、第三百三十九條第一項、第五十五條，罰
金罰鍰提高標準條例第一條前段，判決如主文。
本案經檢察官廖曉萍到庭執行職務。
中      華      民      國    九十二    年      七      月    二十三    日
                                     臺灣彰化地方法院刑事第一庭
                                       法      官  宋  恭  良
右正本證明與原本無異。
如不服本判決，應於判決送達後十日內向本院提出上訴狀( 應附繕本 )，上訴於臺灣
高等法院臺中分院。
告訴人或被害人對於判決如有不服具備理由請求檢察官上訴者，其上訴期間之計算係
以檢察官收受判決正本之日期為準。
                                       法院記書官  劉  玫  金
中      華      民      國    九十二    年      七      月    二十五    日
刑法第二百十條：
偽造、變造私文書，足以生損害於公眾或他人者，處五年以下有期徒刑。
刑法第二百十六條：
行使第二百十條至第二百十五條之文書者，依偽造、變造文書或登載不實事項或使登
載不實事項之規定處斷。
刑法第二百二十條第一項：
在紙上或物品上之文字、符號，依習慣或特約，足以為表示其用意之證明者，關於本
章之罪，以文書論。
刑法第三百三十九條第一項：
意圖為自己或第三人不法之所有，以詐術使人將本人或第三人之物交付者，處五年以
下有期徒刑、拘役或科或併科一千元以下罰金。
附表一：
  編號   被冒標會員  競標利息金額
  一     高信義      一千六百五十元
  二     高信義      一千七百元
  三     李晉昌      一千六百元
  四     沈阿濤      一千六百五十元
  五     謝玉枝      一千六百元
  六     謝玉枝      一千四百元
  七     戊○○      一千五百二十元
  八     陳麗娟      一千四百六十元
  九     何怡靜      一千四百元
  十     鄭予平      一千八百元
  十一   施秀雲      一千五百二十元
  十二   洪惠真      一千五百元
  十三   己○○      一千九百二十元
附表二：
  編號  被冒標會員  競標利息金額
  一     高信義      一千六百元
  二     王銘棠      一千六百五十元
  三     丙○○      一千五百元
  四     丙○○      一千五百二十元
  五     鍾昭玉      一千六百一十元
  六     鍾昭玉      一千五百五十元
  七     乙○○      一千六百元
  八     鄒秀玉      一千六百元
  九     莊軟        一千六百二十元
  十     賴碧姿      一千五百五十元
  十一   趙淑妙      一千六百三十元
  十二   甲○        一千五百元
  十三   施秀雲      一千六百六十元
  十四   施玫玲      一千七百元
附表三：
  編號   被冒標會員  競標利息金額
  一     葉盈芬      二千五百元
  二     楊新元      二千二百元
  三     趙淑妙      二千一百元
  四     鄒秀玉      二千一百五十元
  五     乙○○      二千一百元
  六     張玲榕      二千一百元
  七     何怡靜      二千三百六十元


司法院資訊處製作；財團法人民間司法改革基金會備份。
